【裁判字號】    98,訴,139
【裁判日期】    980805
【裁判案由】    給付服務費
【裁判全文】
臺灣嘉義地方法院民事判決               98年度訴字第139號
原      告  詹益源即詹益源建築師事務所
訴訟代理人  顏伯奇律師
被      告  嘉義縣政府
法定代理人  甲○○
訴訟代理人  黃裕中律師
上列當事人間請求給付服務費事件，本院於民國98年7月22日言
詞辯論終結，判決如下：
  主  文
被告應給付原告新臺幣陸拾玖萬貳仟零捌拾柒元，及自民國九十
八年三月十七日起至清償日止，按年息百分之五計算之利息。
訴訟費用新臺幣柒仟陸佰元由被告負擔。
本判決於原告以新臺幣貳拾萬壹仟元供擔保後，得假執行。但
被告以新臺幣陸拾玖萬貳仟零捌拾柒元為原告預供擔保後，得免
為假執行。
  事實及理由
一原告起訴主張：
(一)被告就「嘉義縣水上鄉公所週邊市○街道景觀改善工程委託規
  劃設計及監造」，於民國94年7月間對外招標，原告得標，並
  於94年9月22日簽立設計及監造服務契約（下稱系爭契約），
  約定由原告負責規劃「嘉義縣水上鄉公所週邊市○街道景觀改
  善工程」（下稱系爭工程）內容，經被告核准後，交由被告對
  外發包施作後，由原告負責監造、工程變更設計及結算等工作
  。依系爭契約第4條第1項、第4項約定，被告給付原告報酬金
  額為「甲方給付乙方之工程規劃設計、監造服務費總額依實際
  建造結算工程費8﹪計算」，付款方式「契約簽定後，規劃設
  計費、工程監造費由乙方按左列規定向甲方申請核付…第一期
  ：初步規劃圖書經甲方認可後，依據核定之設計預算書給付30
  ﹪規劃設計服務費。第二期：正式圖樣及工程預算書完成並經
  甲方核定後，依據核定之設計預算書核算50﹪規劃設計服務費
  。第三期：俟工程驗收合格結算後依工程驗收結算金額核實付
  清工程監造費尾款」。原告設計系爭工程，規劃書圖經被告認
  可，履行第一期義務，正式圖樣及工程預算書完成並經被告核
  定，履行第二期義務，被告核准之工程預算新臺幣（下同）19
  ,996,100元，以18,770,000元決標，總預算22,000,000元，其
  中承包廠商工程施作預算19,996,100元，委託設計監造服務費
  1,423,074元，並經被告核准用印，經核算被告應給付第一、
  二期服務費計590,638元，被告同意上揭計算基準並給付服務
  費予原告。原告所設計之工程經被告對外發包，由訴外人三久
  營造有限公司（下稱三久公司）得標簽約施作，原告續行履行
  工程監造義務，工程進行中，被告追加工程施作內容，經被告
  核准將工程預算提高至19,996,100元，依約被告應給付原告之
  服務費應提高至1,423,074元，被告將製妥之預算書送交被告
  ，經被告同意後用印，系爭工程完竣驗收結算，結算金額21,0
  35,023元，總服務費合計1,492,087元，扣除已給付費用，尚
  應給付剩餘服務費692,087元，惟被告拒絕給付。依系爭契約
  第1條第1項約定，被告於工程發包及進行中審核追加工程預算
  ，多次召開會議審查工程內容及金額，且同意擴充工程預算，
  以結算金額21,035,023元計算服務費1,492,087元，系爭契約
  第4條第1項並無工程結算金額之限制，本件非總價承包，乃實
  做實算。原告請領服務費係以工程結算金額為計算基準，所得
  請領服務費繫於工程結算金額多寡，且計算比例為8﹪乃系爭
  契約第4條第1項約定，無契約變更，不適用系爭契約第11條第
  1項約定。況縱認需為契約變更，因原告將系爭工程之內容及
  包含設計規劃、工程施作所需花費，送交工程預算書及圖說予
  被告審核，經被告內部評估查核後通過，在工程預算書上用印
  ，表示同意該工程預算書，原告製作工程預算書交由被告，預
  算書以工程總金額19,996,100元估算委託設計及監造服務費金
  額為1,423,074元，經被告同意後用印，兩造就此設計及監造
  服務費之金額有意思表示合致，符合第11條第1項約定。
(二)被告所發包之系爭工程委託規劃設計及監造，係依政府採購法
  第22條第1項第9款「委託專業服務、技術服務或資訊服務，經
  公開客觀評選為優勝者」，採取限制性招標，又依據同法第22
  條第2項，及機關委託技術服務廠商評選及計費辦法第13條、
  第17條及第25條規定，兩造就調整服務費方式已達成意思合致
  ，不適用政府採購法第22條第1項第6款規定，且依本件委託設
  計監造案招標公告載稱「未來增購權利後續擴充情形及上限之
  陳述：有，不超過預算金額50﹪」，足徵被告本可不受預算金
  額（80萬元）限制，而有擴充給付服務費之權限，益證被告辯
  稱需依照政府採購法第22條第1項第6款規定始能調整工程款，
  明顯違反招標公告。
(三)本件委託設計監造案招標公告雖載稱可在預算金額50﹪內，擴
  充給付服務費之金額，惟決標公告於附加說明項目卻稱「按工
  程結算金額8﹪計價」，並落實約定於系爭契約第4條，就服務
  費之計算方式，招標公告稱只能調整至120萬元，決標公告、
  契約內容則無調整上限限制，兩者之內容相牴觸，依系爭契約
  第2條第2項第1款，自應以契約之條款即以「按工程結算金額8
  ﹪計價」約定優先適用。
(四)若原告不得依系爭契約及決算書向被告請求，另依民法第179
  條規定請求本件之設計及監造服務費，蓋原告聘請員工、支付
  心力為被告設計及監造此工程，使本件工程圓滿完成，被告受
  有工程完工之利益，原告受有時間及聘請員工之損害，原告自
  得依工程結算金額8﹪請求本件設計及監造服務費。又被告所
  受利益，依決算書記載為1,492,087元之工程利益。爰依系爭
  契約第4條、結算書、民法第490條及第491條、第179條規定，
  提起本訴，訴之聲明：被告應給付原告692,087元，及自起訴
  狀送達翌日起按年息5﹪計算之利息，並願供擔保請准宣告假
  執行。
二被告則以：
(一)系爭契約第1條第1項約定本契約工程總預算金額1,000萬元，
  即已明訂以1,000萬元作為工程總預算，除非按系爭契約第11
  條約定為契約變更外，依總價承包原則，被告依系爭契約第4
  條約定支付服務費用均應受系爭契約第1條工程總預算金額1,0
  00萬元給付上限拘束。系爭契約第11條第1項約定：「甲方於
  必要時得於契約所約定之範圍內通知乙方變更契約（含新增項
  目），乙方於接獲通知後同意向甲方提出契約標的、價金、履
  約期限、付款期程或其他契約內容須變更之相關文件」，是原
  告履行契約義務期間，所進行規劃設計及監造之工程總經費如
  逾系爭契約第1條工程總預算10,000,000元時，應按系爭契約
  第11條約定，就契約價金為變更，經雙方合意，做成書面紀錄
  ，原告未曾向被告提出契約價金變更之相關申請，依系爭契約
  第11條第4項約定：契約之變更，非經甲方及乙方雙方合意，
  作成書面記錄，並簽名或蓋章者無效。此為要式行為，需符合
  約定之要式才生效，契約價金既未經兩造為任何契約變更之合
  意，被告僅得於系爭契約第1條第1項約定工程總預算金額1,00
  0萬元範圍內計付酬金，原告得請求報酬為800,000元，被告已
  全額付清。
(二)依政府採購法第22條第1項第6款規定：「機關辦理公告金額以
  上之採購，符合下列情形之一者，得採限制性招標：六、在原
  招標目的範圍內，因未能預見之情形，必須追加契約以外之工
  程，如另行招標，確有產生重大不便及技術或經濟上困難之虞
  ，非洽原訂約廠商辦理，不能達契約之目的，且未逾原主契約
  金額百分之五十者。」，同法第18條第4項規定：「本法所稱
  限制性招標，指不經公告程序，邀請二家以上廠商比價或僅邀
  請一家廠商議價。」，足徵被告欲辦理本件契約金額追加變更
  ，充其量亦僅在未逾原主契約金額百分之五十範圍內（即1,50
  0萬元），始得以限制性招標方式，邀請原告於新增500萬元範
  圍內進行議價，而議價時，會先請原承攬人員提出報酬計付比
  例，經被告同意後，辦理契約變更事宜，因該部分超出1,000
  萬元，屬委託技術服務勞務採購廠商報價單上報酬比例標準第
  二級，計付酬金須以計價比例再乘以第二級報酬比例86.66﹪
  計算。又通常承攬報酬追加變更進行議價，所合意之報酬比例
  均較原承攬報酬為低，是本件在增加之500萬元未經議價，並
  辦理契約變更或另訂新約，原告主張按原契約報酬計付比例8
  ﹪計算酬金，容有未合。另超出1,500萬元工程金額部分，因
  已逾政府採購法第22條第1項第6款規定範圍，該部分無法以契
  約變更方式辦理，只能以履約爭議或重新招標方式辦理採購，
  該部分報酬計付比例根本無法確定，原告仍按原契約報酬計付
  比例﹪計算酬金，亦屬無據。至招標公告記載法條依據是政府
  採購法第22條第1項第9款乃是指第一次招標範圍，得標以後追
  加工程適用規範為同條項第6款，且招標公告上已載明不超過
  預算金額50﹪，即依據同條項第6款。又系爭契約第14條第6項
  約定：本契約未載明之事項，依政府採購法相關法令。足見政
  府採購法相關法令係於契約未約定之情形下始得補充適用，系
  爭契約第11條已明訂契約變更之要式方法，且系爭契約第2條
  約定：契約包括招標文件，則招標公告載明「未來增購權利後
  續擴充情形及上限之陳述：有，不超過預算金額50﹪」等語，
  既已明訂變更契約方法及擴充預算上限，自無再適用依據政府
  採購法第22條第2項規定所訂定之機關委託技術服務廠商評選
  及計費辦法第25條之餘地。
(三)原告所援引嘉義縣政府工程決算書製表人為原告，該決算書上
  並未蓋用被告印信，被告未與原告就該設計監造酬金合意，又
  該決算書係被告與三久公司間就嘉義縣水上鄉公所週邊市○街
  道景觀改善工程承攬契約之驗收決算資料，與本件契約屬兩個
  獨立契約，此觀原告所提出工程結算驗收證明書上廠商三久公
  司、結算總價21,035,023元，顯不包含設計監造費用，原告利
  用其擔任監造人需負責製作決算書機會，在其他承攬契約決算
  書中，故意加入與該工程無關之設計監造費，使被告相關承辦
  人員疏未注意蓋章於決算書上，但該工程結算驗收證明書既非
  對本件契約為之結算驗收，斷無將之認為被告於該次結算驗收
  時，另與原告就本件設計監造酬金有意思表示合致。又原告提
  出嘉義縣政府工程決算書記載設計監造酬金1,423,074元並非
  本件工程決算應付金額，資料上雖有被告人員核章，然此是三
  久公司施工之工程款，與本件設計監造服務契約屬不同承攬契
  約，承辦人員當時沒有注意「設計監造酬金新臺幣1,423,074
  元」這一欄存在。
(四)行政機關所為任何支出，本應受預算範圍限制，系爭契約第1
  條第1項明訂工程總預算金額1,000萬元，則本件按工程總預算
  計算所得請領之報酬，當然受總工程預算限制，否則上開約定
  豈不形同具文。又政府機關支出必須按符合預算科目、用途，
  在未經契約變更調整預算金額前，其所超出預算金額部分均不
  得恣意支付，否則即生違法，原告依系爭契約第4條第1項主張
  本件為實作實算，非總價承包云云，應有違誤。
(五)原告所送交工程預算書，係為履行承攬事務所提出文件，原告
  既已明知其規劃金額超出系爭契約第1條第1項工程總預算金額
  ，當然應按系爭契約第11條第1項提出變更契約申請，然原告
  卻未為之，則承攬人願於原預算範圍內提供承攬工作，非被告
  所得置喙，迄至工程結算止，原告既未申請契約變更，被告當
  然應依系爭契約預算範圍內支付報酬，原告援引「工程預算書
  」、「他件工程決算書」等文件，顯然與系爭契約第11條第4
  項約定變更契約要式行為不符，不生效力。
(六)原告所為給付係依據系爭契約為之，非無法律上原因，雙方有
  契約存在，就有法律上原因，不符合不當得利之要件，且就被
  告受利益之金額部分也與預算金額50﹪上限不符，況且被告究
  竟受多少利益，既原告主張不當得利，就不能依契約約定計酬
  標準計算等語置辯。答辯聲明：原告之訴及假執行聲請均駁回
  ，如受不利益判決，願供擔保請准免為假執行。
三下列事項為兩造所不爭執（見本院卷第118頁、第119頁、第12
  8頁、第129頁），應堪採認：
(一)兩造於94年9月22日簽立系爭契約，約定由原告負責規劃系爭
  工程內容，經被告核准後，交由被告對外發包施作，由原告負
  責監造、工程變更設計及結算等工作。
(二)原告設計系爭工程完成，經被告核准工程預算為19,996,100元
  ，再經被告公開招標施作，由三久公司以決標金額18,770,000
  元得標，原告請領第1期、第2期款項均以18,770,000元為計算
  基準。
(三)被告已給付800,000元予原告。
(四)系爭工程經三久公司以18,770,000元得標，以此金額依系爭契
  約第4條計算應付服務費計1,342,359元，其中第一期、第二期
  應付服務費計590,638元，並經被告於95年11月1日如數給付。
(五)被告於96年1月4日要求原告增加規劃設計內容，經被告核准為
  305,188元，被告復於96年6月27日要求原告增加規劃設計內容
  ，經被告核准為2,894,817元，97年5月30日三久公司完工驗收
  結算金額21,035,023元。
(六)以21,035,023元依系爭契約第4條計算結果之服務費合計1,492
  ,087元。
四兩造爭執事項（見本院卷第119頁、第166頁）：
(一)系爭契約約定是否屬總價承攬？原告請求承攬工作有無系爭契
  約第11條變更契約之問題？有無政府採購法第22條第1項第6款
  之適用？違反此規定之效力為何？
(二)原告有無依系爭契約第11條第1項約定辦理變更？
(三)原告依不當得利關係請求有無理由？
(四)原告得請求金額為何？
五本院就上開爭執事項論述如下：（併依本院案論述調整順序）
(一)系爭契約約定是否屬總價承攬？原告請求承攬工作有無系爭契
  約第11條變更契約之問題？有無政府採購法第22條第1項第6款
  之適用？違反此規定之效力為何？
1.被告辯稱：系爭契約第1條第1項約定本契約工程總預算金額1,
  000萬元，即已明訂以1,000萬元作為工程總預算，除非按系爭
  契約第11條約定為契約變更外，依總價承包原則，被告依系爭
  契約第4條約定支付服務費用均應受系爭契約第1條工程總預算
  金額1,000萬元給付上限拘束等語，因認系爭契約為總價承攬
  ，然為原告所否認。經查，兩造於94年9月22日簽立系爭契約
  ，約定由原告負責規劃系爭工程內容，經被告核准後，交由被
  告對外發包施作，由原告負責監造、工程變更設計及結算等工
  作，已如前述。又系爭契約第4條約定，甲方（被告）給付乙
  方（原告）之工程規劃設計、監造服務費用總額依實際建造結
  算工程費8﹪計算（有分段計算標準者，按附表之比例計算，
  即系爭契約第一級1,000萬元以下部分，按8﹪計算；第二級超
  過1,000萬元至5,000萬元部分，按第一級86.66﹪計算；第三
  級超過5,000萬元至1億元部分，按第一級75.55﹪計算；第四
  級超過1億元至5億元部分，按62.22﹪計算；第五級超過5億元
  部分，按第一級55.55﹪計算）（規劃占10﹪、設計占45﹪、
  監造占45﹪），足見兩造係約定依實際建造結算工程費8﹪計
  算被告應付原告之服務費用甚明。至系爭契約第1條第1項固約
  定本契約工程總預算1,000萬元，然此係被告將工程交由第三
  人施作之工程總預算金額，為兩造所不爭執（見本院卷第118
  頁），且被告得擴充工程總預算額度，亦為系爭契約第1條第1
  項後段所明定，再參酌同條第3項規定，原告編列本工程總預
  算金額，未經被告許可，不應超出前述所規定金額，是綜觀前
  揭約定意旨，堪認系爭契約第1條第1項乃有關原告所規劃設計
  之工程總預算之規範，被告以系爭契約第1條第1項前段約定，
  主張兩造間就被告應付原告之服務費用額係總價承包，顯與前
  揭系爭契約第4條約定不符，尚難憑採。
2.被告雖辯稱，原告履行契約義務期間，所進行規劃設計及監造
  之工程總經費逾系爭契約第1條工程總預算10,000,000元時，
  應按系爭契約第11條約定，就契約價金為變更等語。然依系爭
  契約第1條第5項約定，原告之工程勘測設計及監造地點如工程
  範圍示意圖，為兩造所不爭執。又原告完成規劃設計及監造之
  工程，均屬上開示意圖之範圍，原告所為規劃設計、監造之內
  容均係原告依系爭契約第3條約定應給付之範圍，亦為兩造所
  不爭執（見本院卷第183頁），足認兩造間就原告依系爭契約
  約定之契約給付義務並無變更，則被告應給付原告之服務報酬
  ，本應依系爭契約第4條約定計算，故被告前揭所辯，尚屬無
  據。
3.系爭契約約定有無政府採購法第22條第1項第6款之適用？違反
  此規定之效力為何？違反此規定之效力為何？
  按機關辦理公告金額以上之採購，符合在原招標目的範圍內，
  因未能預見之情形，必須追加契約以外之工程，如另行招標，
  確有產生重大不便及技術或經濟上困難之虞，非洽原訂約廠商
  辦理，不能達契約之目的，且未逾原主契約金額50﹪者，得採
  限制性招標，政府採購法第22條第1項第6款固定有明文。然上
  開規定係關於追加契約以外之「工程」之規範，僅適用於工程
  之採購，機關辦理專業服務之採購，其性質屬勞務，不適用政
  府採購法第22條第1項第6款規定（行政院公共工程委員會88年
  7月19日工程企字第8809861號函亦同此旨），是被告辯稱：被
  告辦理本件契約追加變更，應適用上開規定，尚屬無據。況查
  ，本件原告完成規劃設計及監造之工程，均屬系爭契約約定上
  開示意圖之範圍，原告完成規劃設計及監造之工程，均係原告
  依系爭契約第3條約定應給付之範圍，原告依系爭契約約定之
  契約給付義務並無變更，已如前述，本無「追加契約以外工程
  之問題」，亦無上開規定之適用，被告上開所辯，尚難憑採。
(二)原告有無依系爭契約第11條第1項約定辦理變更？
  經查，系爭契約第11條第1項約定：甲方（被告）於必要時得
  於契約所約定之範圍內通知乙方（原告）變更契約（含新增項
  目），乙方（原告）於接獲通知後同意向甲方（被告）提出契
  約標的、價金、履約期限、付款期程或其他契約內容須變更之
  相關文件。是如契約並無變更，自無上開約定之適用。次查，
  本件原告完成規劃設計及監造之工程，均屬系爭契約約定上開
  示意圖之範圍，原告完成規劃設計及監造之工程，均係原告依
  系爭契約第3條約定應給付之範圍，原告依系爭契約約定之契
  約給付義務並無變更等情，已如前述，準此，原告依契約應履
  行之契約義務既無變更，則被告應給付原告之服務報酬，本應
  依系爭契約第4條約定計算，自無適用系爭契約第11條第1項約
  定辦理變更之可言，故被告辯稱原告未依系爭契約第11條第1
  項約定辦理變更，尚無足取。
(三)原告得請求金額為何？
  兩造間就原告依系爭契約約定之契約給付義務並無變更，被告
  應給付原告之服務報酬，應依系爭契約第4條約定計算，已如
  前述。又查，系爭契約第4條第1項、第3項約定，甲方（被告
  ）給付乙方（原告）之工程規劃設計、監造服務費用總額依實
  際建造結算工程費8﹪計算（有分段計算標項準者，按附表之
  比例計算，即系爭契約第一級1,000萬元以下部分，按8﹪計算
  ；第二級超過1,000萬元至5,000萬元部分，按第一級86.66﹪
  計算；第三級超過5,000萬元至1億元部分，按第一級75.55﹪
  計算；第四級超過1億元至5億元部分，按62.22﹪計算；第五
  級超過5億元部分，按第一級55.55﹪計算）（規劃占10﹪、設
  計占45﹪、監造占45﹪）。付款方式，第一期依據核定之設計
  預算書核算給付30﹪規劃設計服務費；第二期依據核定之設計
  預算書核算給付50﹪規劃設計服務費；第三期依工程驗收結算
  金額核實付清工程監造費尾款。再查，原告設計系爭工程完成
  ，經被告核准工程預算為19,996,100 元，再經被告公開招標
  施作，由三久公司以決標金額18,770,000元得標，原告請領第
  1期、第2期款項均以18,770,000元為計算基準，以此金額依系
  爭契約第4條計算應付服務費計1,342,359元，其中第1期、第2
  期應付服務費計590,638元，並經被告於95年11月1日如數給付
  ，三久公司完工驗收結算金額21,035,023元，以21,035,023元
  依系爭契約第4條計算結果之服務費合計1,492,087元，均為兩
  造所不爭執，亦如前述。復查，預算金額與結算金額如有差距
  ，即以預算金額計算第1至3期各期費用，再以結算金額計算各
  期費用，再給付兩者間之差額，亦為兩造所不爭執（見本院卷
  第72頁），是依上開計算結果，被告應付第3期尾款為901,449
  元（計算式：1,492,087－590,638＝901,449）。末查，被告
  包括上開已付第1期、第2期款項590,638元，共計給付原告800
  ,000元，為被告所自陳（見本院卷第73頁），是被告尚應給付
  原告692,087元【計算式：901,449－（800,000－590,638）＝
  692,087】。從而，原告依系爭契約，請求被告給付692,087元
  ，應屬有據。
(四)原告依不當得利關係請求有無理由？
  本件原告乃以單一之聲明，主張先依系爭契約之約定，請求被
  告給付692,087元，本院既已認原告依系爭契約所為之主張，
  洵屬有據，進而認定原告所得請求之金額有理由，自無再就原
  告後依民法不當得利關係請求為審理，附此敘明。
六末按給付無確定期限者，債務人於債權人得請求給付時，經其
  催告而未為給付，自受催告時起，負遲延責任。其經債權人起
  訴而送達訴狀，或依督促程序送達支付命令，或為其他相類之
  行為者，與催告有同一之效力。民法第229條第2項定明文。又
  遲延之債務，以支付金錢為標的者，債權人得請求依法定利率
  計算之遲延利息。應付利息之債務，其利率未經約定，亦無法
  律可據者，週年利率為5﹪。同法第233條第1項本文、第203條
  亦定有明文。本件被告於98年3月16日收受起訴狀繕本，有送
  達證書1紙在卷可稽，是原告依系爭契約，請求被告給付692,0
  87元，及自起訴狀繕本送達翌日即98年3月17日起至清償日止
  ，按年息5﹪計算之利息，為有理由，應予准許。
七本件事證已臻明確，兩造其餘攻擊防禦方法，經核與本件判決
  結果不生影響，爰不一一論述。
八本件係原告全部勝訴，其繳納之第一審訴訟費用即裁判費7,60
  0 元，應由被告負擔。
九本件兩造分別陳明願供擔保，請求宣告假執行、免為假執行，
  經核均無不合，爰分別酌定相當之擔保金額，併准許之。
十據上論結，原告之訴為有理由，依民事訴訟法第78條、第390
  條第2項、第392條第2項，判決如主文。
中    華    民    國     98     年    8    月    5    日
                        民事第二庭  法  官   蘇雅慧
正本係照原本作成。
如不服本判決，應於送達後20日內，向本院提出上訴狀並表明上
訴理由，如於本判決宣示後送達前提起上訴者，應於判決送達後
10日內補提上訴理由書（須附繕本）。
中    華    民    國     98     年    8    月    5    日
                                    書記官   劉昀匊


司法院資訊處製作；財團法人民間司法改革基金會備份。
